臺灣高等法院民事裁定
110年度非抗字第6號
再 抗告 人  戴聰輝
代  理  人  陳恪勤律師
相  對  人  林嘉雲

上列當事人間聲請拍賣抵押物事件，再抗告人對於中華民國109
年11月30日臺灣臺北地方法院109年度抗字第491號所為裁定提起
抗告，本院裁定如下： 
    主  文
再抗告駁回。
再抗告程序費用由再抗告人負擔。
    理  由
按對於非訟事件抗告法院之裁定再為抗告，僅得以其適用法規
  顯有錯誤為理由，非訟事件法第45條第3項定有明文。所謂適
  用法規顯有錯誤，係指原裁定就其取捨證據所確定之事實適用
  法規，顯然不合於法律規定，或與大法官會議之解釋或最高法
  院現尚有效之判例顯有違反，或消極的不適用法規，顯然影響
  裁判者而言，並不包括判決理由矛盾、理由不備、漏未斟酌證
  據、調查證據欠周及認定事實錯誤之情形在內（最高法院63年
  台上字第880號、71年台再字第210號、80年台上字第1326號判
  例意旨參照）。又抵押權人，於債權已屆清償期，而未受清償
  者，得聲請法院，拍賣抵押物，就其賣得價金而受清償，民法
  第873條定有明文。而聲請拍賣抵押物係屬非訟事件，法院所
  為准許與否之裁定，無確定實體法上法律關係存否之性質，於
  債權及抵押權之存否，並無既判力。於最高限額抵押，法院僅
  須就抵押權人提出之文件為形式上審查，如認其有抵押權登記
  擔保範圍之債權存在，且債權已屆清償期而未受清償，即應為
  准許拍賣抵押物之裁定。至於債務人或抵押人否認各該文件為
  真正，對抵押債權之存否有所爭執，則應另循訴訟途徑解決，
  不得僅依抗告程序聲明其爭執，並據為廢棄准許拍賣抵押物裁
  定之理由，抵押權人無須於聲請拍賣抵押物前，先行訴請確認
  其權利存在（最高法院51年台抗字第269號判例、93年度台抗
  字第905號、94年度台抗字第270號裁定意旨參照）。準此，抵
  押權人聲請法院裁定拍賣抵押物，法院僅須形式上審查其聲請
  拍賣抵押物之要件是否具備即為已足，至債權人與債務人間之
  債權債務關係等實體上爭執，即無權予以審究。
相對人於原法院主張：再抗告人為其對相對人所負債務之擔保
  ，於民國（下同）90年3月27日以其所有如附表一、二所示不
  動產（下稱系爭不動產），設定新臺幣（下同）300萬元之最
  高限額抵押權（下稱系爭抵押權），並經登記在案。又再抗告
  人前向相對人借款300萬元，而於90年3月26日簽發與借款等額
  即面額300萬元、未載到期日之本票（下稱系爭本票）予相對
  人。嗣系爭借款已屆清償期，且因相對人亦以存證信函方式向
  再抗告人提示系爭本票。現因系爭借款及本票已屆期而未獲清
  償，爰聲請原法院准許拍賣系爭不動產等情，經原法院審酌相
  對人提出之他項權利證明書、抵押權設定契約書及其他約定事
  項、本票、存證信函及回執、土地及建物登記謄本等文件，依
  形式上審查，已足認有系爭抵押權登記擔保之借款及本票債權
  存在，且債權已屆清償期未獲清償之情事，因而廢棄原法院司
  法事務官所為109年度司拍字第320號駁回相對人聲請之處分（
  下稱原處分），而裁定許可拍賣系爭不動產（下稱原裁定），
  要無違背法令。
再抗告意旨略以：伊未積欠相對人所指述之借款300萬元，系爭
  抵押權因所擔保之債權不存在而失所附麗，縱有登記亦屬無效
  。且系爭本票之發票日為90年3月26日，惟相對人未就系爭本
  票向伊為提示。原法院未加詳查伊與相對人之債權債務關係中
  尚需釐清之諸多爭議，且消極不適用民法第881條之1第1項、
  第881條之2第1、2項、第881條之12第1項第5款、票據法第95
  、124條，及最高法院83年度台上字第1055號、88年度台上字
  第1879號、106年度台上字第2537號、72年度台上字第624號、
  71年度台上字第3671號民事判決意旨，及司法院（81）廳民一
  字第00000號函之意旨。足見原裁定有適用法規顯有錯誤之違
  法，該違法對裁定結果有關鍵性之重大影響，原裁定不察而准
  許相對人本件拍賣抵押物之聲請，實非適法云云，爰提起再抗
  告，請求廢棄原裁定，並駁回相對人之聲請。惟查：
㈠系爭抵押權所登記之擔保債權種類及範圍係記載「本抵押權所擔保之債務包括債務人對抵押權人現在（包括過去所負現在尚未清償）以及將所負之貨款、票據及其他一切債務……」，相對人並提出他項權利證明書、抵押權設定契約書及其他約定事項、本票、存證信函及回執、土地及建物登記謄本等（見原法院司拍字卷第19-22、18、23、24-31頁），從形式上觀察，系爭最高限額抵押權所擔保債權已屆清償期而未受清償，原裁定廢棄原處分，並為准許拍賣之裁定，即無不合。再抗告人抗辯其未積欠相對人300萬元，系爭抵押權所擔保之債權不存在等語，指摘原裁定有適用法規顯有錯誤情形，此乃系爭最高限額抵押權債權是否存在之問題，為實體法上法律關係存否之爭執，揆諸前開說明，非拍賣抵押物裁定之非訟程序中所得審究事項，再抗告人應另循訴訟途徑，以謀解決。 
㈡次按本票上有免除作成拒絕證書之記載，執票人仍應於所定期
  限內為付款之提示，但對於執票人主張未為提示者，應負舉證
  責任，此觀票據法第124條、第95條規定自明（最高法院94年
  度台抗字第938號裁定參照）。查系爭本票已記載免除作成拒
  絕證書（原法院司拍字第23頁），再抗告人雖抗辯相對人未經
  提示付款，惟未能舉證證明之，且相對人亦已提出存證信函及
  回執，釋明其已為付款之提示（見原法院司拍字卷第15-23頁
  ），則原法院認系爭本票已經屆期提示未獲付款，並認票據債
  權已屆清償期而未受償，與前揭舉證責任分配無違，自無違背
  票據法第95條、第124條規定之情事。
㈢末按最高限額抵押，抵押權成立時，可不必先有債權存在，縱經登記抵押權，因未登記已有被擔保之債權存在，如債務人或抵押人否認先已有債權存在，或於抵押權成立後，曾有債權發生，而從抵押權人提出之其他文件為形式上審查，又不能明瞭是否有債權存在時，法院自無由准許拍賣抵押物（最高法院71年台抗字第306號判例參照）。另最高法院78年度台抗字第66號裁定意旨：「……惟在最高限額抵押權登記，無須先有債權之存在，法院無從依登記資料判斷債權之存否，抵押權人聲請拍賣抵押物後，如債務人或抵押人對於被擔保債權之存否有爭執，應由抵押權人提起確認之訴，以保護其權益，在其獲得勝訴判決確定前，法院不得逕為許可拍賣抵押物之裁定」。是依上開前例及裁定要旨可知，應由抵押權人提起確認之訴而於勝訴判決確定後，始可向法院聲請為許可拍賣抵押物裁定之情形，應僅限於法院從抵押權人提出之文件為形式上審查，不能明瞭是否有債權存在，且債務人或抵押人對於被擔保債權之存否復有爭執之情形（最高法院87年度台抗字第22號民事裁定亦同此旨）。然本件依相對人提出之前揭文件為形式上審查，已足認其有系爭抵押權登記擔保範圍之債權存在，且債權已屆清償期而未受清償，業如前述，則本件之事實顯與最高法院71年度台抗字第306號裁定認定之事實不同，自無比附援引之餘地。 
綜上所述，原裁定廢棄原處分，而裁定許可拍賣系爭不動產，
  並無適用法規顯有錯誤之情形。再抗告意旨指摘原裁定不當，
  求予廢棄，為無理由，應駁回其再抗告。
據上論結，本件再抗告人之再抗告為無理由，爰裁定如主文。
中　　華　　民　　國　　110 　年　　2 　　月　　26　　日
                  民事第十一庭  
                        審判長法  官  李慈惠
                              法  官  陳婷玉
                              法  官  謝永昌
正本係照原本作成。
不得抗告。
中　　華　　民　　國　　110 　年　　2 　　月　　26　　日
 　　　　　　　　　　　　     書記官　王增華　　　　　　

附表一：
      土    地    坐    落    面積 （平方公尺）   縣市 鄉鎮市區   段  地號   新北市 ○○區 ○○段  000 2,339.84 權利範圍 10000分之89    
附表二：
建號 建  物  門  牌 層數 層次    面   積 （平方公尺） 權利範圍  124 新北市○○區○○街000號2樓 13層 2層 76.21 全部 附屬建物：陽台：11.64平方公尺           露台：34.95平方公尺 （含停車位編號00號、權利範圍：10000分之43）